臺灣臺中地方法院民事判決　九十一年度重訴字第一○四六號
　　原　　　告　　興亞營造工程股份有限公司
　　法定代理人　　甲○○
　　訴訟代理人　　游琦俊律師
　　複　代理人　　丁○○
　　被　　　告　　交通部公路總局西部濱海公路中區工程處
　　法定代理人　　丙○○
　　訴訟代理人　　徐文宗律師
　　複　代理人　　林雅儒律師
　　　　　　　　　乙○○
右當事人間請求給付工程款事件，本院於中華民國九十三年十一月五日言詞辯論終結
，判決如左：
    主    文
被告應給付原告新台幣壹仟伍佰肆拾伍萬貳仟貳佰拾元，及自民國九十一年九月
二十日起至清償日止，按年息百分之五計算之利息。
原告其餘之訴駁回。
訴訟費用由被告負擔百分之四十二，餘由原告負擔。
本判決於原告以新台幣伍佰壹拾伍萬壹仟元供擔保後，得假執行。但被告如以新台幣
壹仟伍佰肆拾伍萬貳仟貳佰拾元為原告預供擔保，得免為假執行。
原告其餘假執行之聲請駁回。
    事實及理由
一、原告主張：兩造於民國八十六年十月十六日訂立承攬契約（下稱系爭承覽契約）
    ，由原告承攬被告「西部濱海公路（ＷＨ四七標）中彰大橋─伸港段（一六六Ｋ
    ＋○二八─一七○Ｋ＋○○○）新建工程」（下稱系爭工程）之施作，並約定承
    攬報酬為新台幣（下同）七億三千七百零一萬三千八百八十五元，如有增減，按
    實際驗收數量結算。系爭工程因工程變更展延工期至八十九年九月十九日，原告
    並於八十九年九月十八日施作完畢，且經被告於九十年五月四日驗收完畢，惟查
    ：(1)系爭工程原施工設計圖說鋼構橋部分設計數量不足，經原告實際施作結果，
    較原先契約估算金額增加九百六十三萬一千七百五十五元，加計百分十五之管理
    費後共計一千一百零七萬六千五百十八元，是就此一系爭承攬契約漏列而原告實
    際施作部分，既屬原告實際施作數量，被告依系爭承攬契約自應給付，然被告僅
    同意給付五百七十八萬六千八百五十四元。(2)系爭工程之原施工設計圖未考量施
    工地點鄰近魚池滲水、砂湧情形，僅設計打設單排鋼板樁，造成施工困難，後被
    告派駐工地現場之監工人員則默示同意原告以打設雙排鋼板樁並配合持續抽水之
    方式以繼續施作，原告就以打設單排鋼板樁方式改為打設雙排鋼板樁方式施作，
    因此增加支出共計六百六十二萬四千九百零七元，然被告嗣後以未經報核自行施
    作為由，拒絕給付此部分報酬，惟此既為被告設計上疏失所致，且為原告實際施
    作，被告依系爭承攬契約自應給付。(3)系爭工程因受部分電力桿線拆遷、當地居
    民抗爭、地主陳情及發生九二一地震致鋼筋混凝土供料中斷且餘震不斷等被告應
    配合而未配合之情形，造成工期展延二百四十五天，此屬可歸責於被告事由所生
    ，原告依約自得按比例計算，請求被告給付就工期展延期間所增加之支出品管人
    員費用共計五十四萬三千六百八十八元（計算式：0000000x245/810=543688，元
    以下四捨五入，下同）、包商利潤管理費及稅金共計一千三百萬四千九百四十九
    元（計算式：00000000x7%=00000000）、工地交通維持、安全衛生及環境保護費
    用共計一百六十一萬四千三百二十二元（計算式：0000000X245/810=0000000）
    ，原告就上開費用於施工期間中亦曾多次向被告反應並請求展延工期，惟遭被告
    利用施工期間壓力，要求原告並脅迫原告於八十九年四月二十七日申請展延工期
    函文中記載：「‧‧‧展延期間本公司（即原告）所衍生之工程管理費、工程利
    潤及稅金由本公司自行吸收，不另要求補貼。」等語，而為拋棄上開管理費用及
    利潤等請求權之意思表示，是兩造上開原告拋棄請求權之約定顯失公平且違反公
    序良俗而無效，縱非無效，則原告係受脅迫而為意思表示，爰依法撤銷該意思表
    示，被告自仍應依系爭承攬契約約定給付上開費用。(4)系爭承攬契約之價目表原
    約定八百十天之營造綜合保險費為三百六十六萬九千二百八十八元，惟嗣後系爭
    工程展延工期二百四十五日，且原告就系爭工程之施作，二次給付營造綜合保險
    費共計四百七十七萬九千一百三十四元，原告依約自得就系爭工程工期展延期間
    按比例計算所增加支出營造綜合保險費共計一百十萬九千八百四十六元（計算式
    ：0000000x245/810=0000000），請求被告給付。(5)系爭工程原定施工期間為八
    百十日，本應繳納六百六十三萬二千五百二十二元之空氣污染防制費，嗣後因可
    歸責於被告之事由致展延工期二百四十五日，遭系爭工程施工地點之主管機關彰
    化縣環境保護局（下稱彰化縣環保局）追繳展延期間之空氣污染防制費二百九十
    九萬八千八百零三元（下稱系爭空污費），被告則要求原告負擔上開追繳之系爭
    空污費始得請領系爭工程款之尾款，原告不得已而於九十年七月六日將系爭空污
    費暫交被告，是本件被告就系爭空污費部分要求原告負擔顯屬無據，應予返還。
    (6)綜上所述，上開施作實際增加之部分合計三千六百九十七萬三千零三十四元，
    且非可歸責於原告，爰依系爭承攬契約之法律關係，請求判決命被告給付原告如
    聲明所示之金額，及自起訴狀繕本送達翌日起至清償日止，按年息百分之五計算
    之利息等語。並聲明：（一）被告應給付原告三千六百九十七萬三千零三十四元
    ，及自起訴狀繕本送達翌日起至清償日止，按年息百分之五計算之利息。（二）
    願供擔保，請准宣告假執行。
二、被告則以：(1)原告主張之系爭空污費二百九十九萬八千八百零三元、品管人員費
    用五十四萬三千六百八十八元、交通維持安全衛生及環保費一百六十一萬四千三
    百二十二元、綜合保險費一百十萬九千八百四十六元、包商利潤一千三百萬四千
    九百四十九元，均係因原告展延工期所造成之損害，惟系爭工程於八十九年九月
    十八日即已完工，原告遲至九十一年九月六日始提起訴訟為本件請求，其就系爭
    工程因展延工期所生之上開損害賠償請求權，顯罹於民法第五百十四條第二項所
    規定一年之消滅時效而消滅，原告此部分主張，自屬無據。(2)縱認原告上開關於
    系爭空污費二百九十九萬八千八百零三元、品管人員費用五十四萬三千六百八十
    八元、交通維持安全衛生及環保費一百六十一萬四千三百二十二元、綜合保險費
    一百十萬九千八百四十六元、包商利潤一千三百萬四千九百四十九元均未罹於時
    效，惟系爭空污費部分係原告於施工期間未切實依環保法令執行致遭彰化縣環保
    局罰款，被告自得從工程款中扣除，原告不得請求返還；又系爭工程原已向統一
    安聯產物保險股份有限公司（下稱統一產物保險公司）投保，保險期間自八十六
    年十月三十一日起至八十九年七月十七日止，保險費為三百六十六萬九千二百八
    十八元，是系爭工程雖有展期，惟至八十九年七月十七日時，原告並無增加保險
    費，且依工程投標須知補充說明書第七條第五款約定所示，被告僅就工程合約約
    定金額或實際保險金額，擇一較低之金額給付予原告，從而原告請求給付增加之
    保險費，亦屬無據，縱認原告得請求增加之保險費，亦僅得請求自八十九年七月
    十七日起至完工時之八十九年九月十八日止之保險費，逾此部分請求亦無理由；
    另原告於八十九年四月二十七日發函同意吸收歷次展延工期所生之工程管理費、
    工程利潤及稅金，不另要求被告補償，是原告嗣後提起本件訴訟請求給付延展工
    期所生品管人員費用五十四萬三千六百八十八元、包商利潤稅金一千三百萬四千
    九百四十九元、保險費一百十萬九千八百四十六元、工地交通維持、安全衛生及
    環保費一百六十一萬四千三百二十二元，亦屬無據。(3)原告雖主張打拔鋼板樁實
    作數量較系爭承攬契約約定內容增加六百六十二萬四千九百零七元，然依系爭承
    攬契約一部分之施工補充說明書第十一頁第三十八點即規定原告就此部分工程於
    施作前應先提送工程計畫經核可後始得施工，並按工程實際打設之水平方向長度
    、以公尺丈量按合約單價計付，被告並已依約定就核可部分辦理變更預算追加給
    付予原告，至其餘部分原告並未依約定先行提送計畫經被告核可，是原告自應證
    明確有施作此部分打拔鋼板樁之工程，且因原告並未依約履行，被告自無給付之
    義務。(4)另系爭工程關於鋼構橋之數量固有設計數量不足情形，而原告依施工圖
    所實際施作部分雖有增加，被告亦同意就增加部分給付原告，然經核算結果應僅
    增加五百七十八萬六千八百五十四元，原告請求給付一千一百零七萬六千一百五
    十八元，其逾五百七十八萬六千八百五十四元部分自屬無據等語，以為置辯。爰
    答辯聲明：（一）原告之訴駁回。（二）如受不利判決，願供擔保請准宣告免為
    假執行。
三、兩造不爭執之事實：
（一）原告於八十六年十月十六日向被告承攬系爭工程，並訂立系爭承攬契約，其中
      第五條約定：「合約金額：新台幣柒億仟柒佰零壹萬仟捌佰捌拾伍元整，
      如有增減，按照實際驗收數量結算。」等語。
（二）系爭工程原定八十六年十月三十日開工，應於八十九年一月十七日（即八百十
      日日曆天內）完工，嗣兩造合意展延工期共二百四十六日後，應於八十九年九
      月十九日完工，原告於實際展延施作之工期為二百四十五日。
（三）原告於八十九年九月十八日完工，被告於九十年五月四日驗收完畢。原告於九
      十年九月十三日向行政院公共工程委員會（下稱公共工程委員會）申請調解履
      約爭議，嗣公共工程委員會作出調解建議後，被告於九十一年八月十二日函覆
      不同意調解建議，原告即於九十一年九月六日提起本件訴訟。
（四）系爭工程施作期間空氣污染防制費應追繳系爭空污費二百九十九萬八千八百零
      三元。
（五）系爭工程工期展延期間所生品管人員費為五十四萬三千六百八十八元、包商利
      潤管理費及稅金為一千三百萬四千九百四十九元、工地交通維持、安全衛生及
      環境保護費為一百六十一萬四千三百二十二元。
（六）系爭承攬契約附件工程詳細價目表所約定之營造綜合保險費為三百六十六萬九
      千二百八十八元，而原告就施作系爭工程（含工期展延期間），實際支付營造
      綜合保險費共計四百七十七萬九千一百三十四元。
（七）被告同意給付系爭工程關於鋼構橋部分原設計數量不足，而經原告按施工圖實
      際施作後實作數量較原設計數量增加之增加部分。
（八）原告曾於八十九年四月二十七日以興工字第八九○四二七○一號函，發函予被
      告請求被告准予展延系爭工程之工期，並表示願自行吸收歷次展延工期所衍生
      之工程管理費、工程利潤及稅金，不另要求被告補貼。
四、本件爭點：
（一）原告就系爭空污費二百九十九萬八千八百零三元、品管人員費五十四萬三千六
      百八十八元、工地交通維持與安全及衛生及環境保護費用一百六十一萬四千三
      百二十二元、綜合保險費一百十萬九千八百四十六元、包商利潤管理費及稅金
      一千三百萬四千九百四十九元之請求權，是否屬因展延工期所生之損害？且原
      告此部分請求權是否罹於消滅時效？
（二）原告於八十九年四月二十七日函文內容所為之意思表示，是否因顯失公平或違
      反公序良俗而無效？且原告是否因被脅迫為上開意思表示而得撤銷該意思表示
      ？
（三）原告上開函文所為之意思表示如屬無效或經撤銷，則原告請求被告展延期間之
      品管人員費五十四萬三千六百八十八元、工地交通維持與安全及衛生及環境保
      護費用一百六十一萬四千三百二十二元、包商利潤管理費及稅金一千三百萬四
      千九百四十九元，有無理由？
（四）原告得否請求被告增加給付展延期間之保險費？如得請求，其數額為何？
（五）系爭工程因展延工期間所應繳納之系爭空污費二百九十九萬八千八百零三元，
      應由何人負擔？
（六）原告得否請求被告增加給付打拔鋼板樁之金額？如得請求，其數額為何？
（七）原告得請求被告給付系爭工程關於鋼構橋部分增加施作之數額為何？所加計之
      管理費是否已包括百分之五營業稅？
五、得心證之理由：
（一）原告所請求系爭空污費二百九十九萬八千八百零三元、品管人員費五十四萬三
      千六百八十八元、工地交通維持與安全及衛生及環境保護費用一百六十一萬四
      千三百二十二元、綜合保險費一百十萬九千八百四十六元、包商利潤管理費及
      稅金一千三百萬四千九百四十九元，均非屬因展延工期所生之損害，無民法第
      五百十四條第二項消滅時效之適用：被告辯稱原告請求系爭空污費、品管人員
      費、工地交通維持與安全及衛生及環境保護費用、綜合保險費、包商利潤管理
      費及稅金均係因系爭工程展期所生之損害賠償，已罹於一年之短期消滅時效等
      語。惟查，原告主張上開費用之項目，均為系爭承攬契約原已約定工程款之各
      細目內容，復依系爭承攬契約第五條所示，兩造關於工程款之約定係按實際驗
      收數量方式計算工程款，顯見作為系爭承攬契約附件之估價單內容，均屬系爭
      工程施作時，被告所應給付之工程款項目，又原告係依系爭承攬契約第五條為
      本件工程款之請求，核其性質係基於契約所生之工程款請求權，而非損害賠償
      請求權，是本件原告所為工程款請求權之消滅時效應依民法第一百二十五條之
      規定為十五年，並無民法第五百十四條第二項之適用，被告所辯原告上開請求
      已罹於民法第五百十四條第二項之一年消滅時效等語，自屬無據。
（二）原告於八十九年四月二十七日函文內容所為之意思表示，並非無效，且原告亦
      不得以被脅迫為由撤銷該意思表示：
    (1)按「依照當事人一方預定用於同類契約之條款而訂定之契約，為左列各款之約
      定，按其情形顯失公平者，該部分約定無效：一、免除或減輕預定契約條款之
      當事人之責任者。二、加重他方當事人之責任者。三、使他方當事人拋棄權利
      或限制其行使權利者。四、其他於他方當事人有重大不利益者。」民法第二百
      四十七條之一固定有明文。然查，本件原告係於系爭承攬契約訂立後，所為發
      函之意思表示，並非於系爭承攬契約訂立時所為之約定，且原告自陳係基於工
      期壓力而為發函之意思表示，其性質上應屬意思表示是否自由之範圍，而與預
      定之附合契約性質不符，尚難遽以比附援引；且民法第二百四十七條之一規定
      ，其立法意旨係為避免契約自由原則之濫用及維護交易公平，惟上開函文效力
      係屬意思表示是否自由之範籌，自無直接適用或類推適用民法第二百四十七條
      之一規定之餘地，此外，原告復未舉證證明該函文有何無效之原因，其主張該
      函文所為之意思表示因顯失公平而無效等語，自無足採。
    (2)按民法第七十二條所謂法律行為，有背於公共秩序或善良風俗者無效，乃指法
      律行為本身有背於公序良俗之情形而言，至構成法律行為要素之意思表示，倘
      因被脅迫所為時，依照民法第九十二條規定，僅得由表意人撤銷其意思表示，
      並非當然無效。最高法院六十年臺上字第五八四號著有判例意旨可資參照。查
      ，依原告上開函文內容所示，僅係原告是否被脅迫而為拋棄工程款請求之意思
      表示，惟就原告拋棄請求權之法律行為本身，並無背於公序良俗之情形，揭諸
      前開判例意旨，原告主張該函文所為拋棄請求權之法律行為無效等語，並無足
      採。
    (3)復按民法第九十二條第一項所謂因被脅迫而為意思表示，係指因相對人或第三
      人以不法危害之言詞或舉動加諸表意人，使其心生恐怖，致為意思表示之之謂
      。最高法院八十七年度台上字第二一七三號判決要旨參照。換言之，所稱脅迫
      ，指預告將來的惡害。惡害，指任何的不利益，無須為嚴重的不利益。預告惡
      害，將使被脅迫的人心生畏懼，處於心理上的強制狀態。然脅迫須具有違法性
      ，而此須由脅迫之手段、目的具體判斷之。此即手段不法時，縱目的為合法，
      亦為違法。手段合法，但目的不合法，此時目的法律行為本身，因違反民法第
      七十一條或七十二條而無效，無待依脅迫規定撤銷意思表示。手段合法，但仍
      得依脅迫撤銷的情形，主要係指手段與目的關連的不法。而依民法第九十二條
      第一項之規定，表意人固得撤銷其受詐欺之意思表示，惟主張被詐欺而為表示
      之當事人，應就此事實負舉證之責任（最高法院四十四年臺上字第七五號判例
      要旨參照）（於主張脅迫時亦同）。本件原告僅稱因迫於工期展延壓力始發上
      開函文內容等語，即指被告對其為脅迫發上開函文，而主張係遭被告為脅迫等
      語。而未提出任何有關被告將來惡害之通知之證據，縱認原告係因畏懼如被告
      拒絕展延工期則須負遲延責任而發函以求被告同意，然此仍非屬被告有為將來
      之惡害之通知，是原告上開之主張即屬無據。再者，縱本件原告於八十九年四
      月二十七日係因被脅迫而發函為上開拋棄工程款請求權之意思表示，然系爭工
      程已於九十年五月四日驗收完畢，原告就系爭工程之工期展延壓力顯已不存在
      ，亦應認該脅迫已終止，惟原告遲至九十一年十一月二十八日本院審理時始表
      示遭被告脅迫而為撤銷之表示，亦已逾民法第九十三條前段所定一年之除斥期
      間而不得再主張撤銷該函文所為之意思表示。
（三）原告不得請求品管人員費五十四萬三千六百八十八元、工地交通維持與安全及
      衛生及環境保護費用一百六十一萬四千三百二十二元、包商利潤管理費及稅金
      一千三百萬四千九百四十九元：
    (1)按以，「因法律行為而發生債之關係及其內容之變更，除法律另有規定外，應
      以契約為之」（德國民法第三百零五條參照），此即契約原則，此於我國民法
      雖無明文規定，然該規定揭櫫之法律基本思想，屬債法之基本原則，此於我國
      民法上當亦無異論，並為學說及實務所確信。蓋於私法自治原則下，個人雖得
      以自己之意思，形成私法生活關係，但債之關係，為債權人與債務人間的法律
      關係，是債權人得向債務人請求一定給付之法律關係（即特定人得對特定人請
      求一定給付之法律關係，民法第一百九十九條參照），若於他方當事人未參與
      之狀態下，對其發生債之關係或變更債之關係，則私法自治成為剝奪他人意思
      自主之工具，進而牴觸私法自治原則。是以債之關係之發生與變更同具重要性
      ，均屬契約自由原則之體現（即締約自由、相對人選擇自由、方式自由、內容
      自由、結束自由、內容變更自由），此即契約成立後若就契約之內容，有所變
      更，且尚未喪失契約之同一性之債務變更契約，亦為我國民法契約自由（民法
      第一百五十三條參照）原則下所承認之概念（註：與學說上所謂「更改」（喪
      失同一性）不同）。然依上所述，契約內容之變更既應以契約為之，則即非以
      單方之意思表示，即可變更原契約之內容，而應經對方當事人之同意甚明。此
      即，基於私法自治原則（自我決定、自我拘束、自我負責），一個人受到自己
      訂立契約的拘束，對自己的行為要負責，不得片面反悔。本件原告既與被告就
      系爭工程訂立系爭承攬契約，並以工程投標須知補充說明作為合約附件而成為
      契約之一部分，是除兩造嗣後就系爭承攬契約內容有另為合意約定更改，否則
      仍應依契約內容履行，先予敘明。又依系爭承攬契約一部分之附件即經公告之
      臺灣省交通處公路局工程投標須知補充說明（下稱工程投標須知）第十五點所
      示：「無論工程數量增減與否，合約詳細價目單工作項目列為『一式』者，除
      『保險費』、『安衛、環保設施及管理維護費』、『其他交通設施及管理維護
      費』、『其他安衛設施及管理維護費』、『其他環保設施及管理維護費』按下
      列辦法處理者外，其餘概按合約單價給付，不予變更或增減。(一)『保險費』：
      如屬本局之原因而需追加者，得按比例請由本局核給。(二)『安衛、環保設施及
      管理維護費』、『其他交通設施及管理維護費』、『其他安衛設施及管理維護
      費』、『其他環保設施及管理維護費』等四項工程項目經費，如屬甲方因素而
      全面停工之工程，承包商向本局提出申請按實際停工路段或工程數量以及實際
      停工工期之比例調整給付，其他原因概不調整。」，是除有上開臺灣省交通處
      公路局工程投標須知第十五點所約定情形外，原則上無論係何原因造成費用增
      加，原告自不得再請求被告增加給付。
    (2)原告不得請求被告按比例增加給付品管人員費用五十四萬三千六百八十八元：
      原告主張被告因系爭工程展期應按比例增加給付品管人員費用五十四萬三千六
      百八十八元等語。惟查，依系爭承攬工程詳細價目表所示，其「品管人員費用
      」約定為「一式」，且非屬上開工程投標須知所列載之各項目，原告復未舉證
      證明兩造就「品管人員費用」部分有另為約定計價方式之情形，揭諸上開說明
      ，原告主張因展期而得請求「品管人員費用」等語，自屬無據。
    (3)原告不得請求被告按比例增加給付工地交通維持與安全及衛生及環境保護費用
      共計一百六十一萬四千三百二十二元：本件原告主張工地交通維持與安全及衛
      生及環境保護費用共計一百六十一萬四千三百二十二元係因展期所增加之支出
      等語。然查：
      系爭工程固有展期情形，惟原告就交通維持部分之「工程告示牌」、「施工
        標誌」、「限速標誌」、「交通錐」、「活動型拒馬」、「支架式警式燈」
        、「甲種活動圍離」、「活動型紐澤西式護欄」等項目；安全衛生部分之「
        安全衛生告示牌」、「夜間照明燈具」、「停電自動照明燈」、「用電設備
        絕緣防護網」、「人員及物品防護網」「活動廁所」等項目，均未證明有因
        展期而增加數量情形。又就交通維持部分之「其他交通設施及管理維護費」
        、安全衛生部分之「其他安衛設施及管理維護費」、環境保護部分等項目，
        亦均約定為「一式」，原告亦未舉證證明此三項有另行約定計價之方式，均
        與上開工程投標須知第十五項之要件未合，是原告以系爭工程有展期情事為
        由，主張被告應按比例給付等語，尚無足採。
      再者，本件系爭工程固有展期情形，惟原告並未舉證證明展期原因係因可歸
        責於被告事由而全面或部分停工所致，自與契約附件工程投標須知第十五條
        第二款約定不符，是原告請求就展期期間依比例計算之金額，仍屬無據。
    (4)原告請求被告按比例給付包商利潤管理費及稅金一千三百萬四千九百四十九元
      ，為無理由：查，本件原告不爭執其於八十九年四月二十七日發函所為意思表
      示，係就歷次展延工期所衍生之工程利潤及稅金由原告自行吸收，不另要求補
      貼，而為拋棄該部分請求；又上開拋棄請求之意思表示並非無效，且原告已不
      得主張撤銷等情，亦已如前述，是自應認原告所為拋棄請求之意思表示仍屬有
      效。是本件原告就展期所生之工程利潤及稅金既已為拋棄之意思表示，則其仍
      以展期為由，請求被告按比例給付包商利潤管理費及稅金計一千三百萬四千九
      百四十九元，即屬無據。
（三）被告應給付原告自八十九年七月十七日起至同年九月十八日止之保險費共計二
      十八萬九千九百十九元：
    (1)依工程投標須知第七點第二項約定，如屬被告之原因而延長工期者，被告即應
      按原合約工期就所核定之延長工期比例給付。查，原告就系爭工程之展延工期
      ，均經被告所核可同意，足徵該工期之展延並非可歸責於原告，復參酌同須知
      第七點第三項約定被告於變更設計追加預算時對承包商所為之加保亦應比例給
      付等情，堪認於不可歸責於雙方之事由所為展期而增加之保險費，被告亦有給
      付之義務，是原告以展期為由，請求被告依比例給付，即屬有據。
    (2)再查，依工程投標須知第七點第五項之約定，承保商所提出之保險單若實際保
      險費金額超過工程合約內該項目金額時，按工程合約內所訂金額給付，若實際
      保險金額低於工程合約內所訂金額時則按保險單實際保險金額給付。依同須知
      第七點第六項約定，上開工程投標須知第七點第五項於延長工期而須增加給付
      保險費時，亦有適用，是以系爭工程原定完工日期雖為八十九年一月十七日，
      然原告就系爭工程第一次所投保之保險期間係至八十九年七月十七日零時止，
      是就八十九年一月十七日至同年七月十七日零時止之保險費用，原告實際上即
      無因展期而增加支出之情形，故而，揭諸上開工程投標須知第七點之約定，原
      告所得請求實際支出之保險金額為自八十九年七月十七日零時起至同年九月十
      八日止，共計六十四日，而以系爭工程合約約定之保險金額三百六十六萬九千
      二百八十八元為準，據此計算，原告所得請求被告因展期所須比例給付之保險
      費為二十八萬九千九百十九元（計算式：0000000x64/810=289919） ，是原告
      以展期為由，請求被告給付增加之保險費二十八萬九千九百十九元部分為有理
      由，逾此數額部分，尚屬無據。
（四）原告主張被告應退還遭扣除系爭空污費二百九十九萬八千八百零三元之承攬報
      酬部分，為有理由：兩造就原告遭扣除系爭空污費之承攬報酬金額為二百九十
      九萬八千八百零三元，均不爭執，惟被告抗辯該金額係遭彰化縣環保局罰款，
      故應予扣除承攬報酬等語。然查，依彰化縣環保局就收取系爭空污費所開立之
      收據所示，系爭空污費二百九十九萬八千八百零三元，為空污費減免費不足款
      之追繳，即系爭工程未於期限內施作完畢而無法獲得減免之追繳，其性質上仍
      屬原空污費之繳納，而非罰款，是依空氣污染防制法之規定應由業主即被告負
      擔，被告主張係遭彰化縣環保局罰款，而扣除該部分應給付原告之承攬報酬，
      即屬無據，從而，原告主張被告應給付此部分之承攬報酬等語，堪予採憑。
（五）原告依系爭承攬契約請求被告給付打拔鋼板樁部分之差額六百六十二萬四千九
      百零七元為有理由，逾此部分之請求為無理由：
    (1)按當事人主張之事實，經他造於準備書狀內或言詞辯論時或在受命推事、受託
      推事前自認者，無庸舉證。當事人於自認有所附加或限制者，應否視有自認及
      當事人撤銷自認所及於自認效力之影響，由法院審酌情形斷定之。民事訴訟法
      第二百八十條第一項、第二項及第三項分別定有明文。本件被告自承原告所施
      作之鋼板樁確有超過承攬契約原定之數量，惟辯稱系爭工程原設計並無錯誤，
      係原告未依約先經被告核可，自行施工打拔鋼板樁，此係原告自己增加施作，
      被告並無給付此部分之義務，且原告亦未舉證證明打拔鋼板樁實際增加數量等
      語。揭諸上開法律規定，足認原告就打拔鋼板樁部分確有增加施作之情形，先
      予敘明。
    (2)被告雖抗辯原告所增加施作鋼板樁之部分，未經被告核可而逕行施作，且未經
      被告辦理估驗，被告無給付義務等語。經查，依兩造所不爭執之補充說明函（
      見本院卷第一宗第四三頁）所示，系爭承攬工程關於「打拔鋼板樁」之工程項
      目，原告於施工前應先提送計畫，經被告之工地工程司核可後施工，按工程實
      際打設之水平方向長度公尺丈量按合約單價給付，惟該函文並無任何記載如未
      經被告核可而實際上有施作之情形，被告得拒絕給付等語；又系爭工程施作地
      點臨近魚塭而有土質較鬆軟，須施作鋼板樁之情形，業據證人即現場施作之包
      商陳健肇於本院審理時結證明確（見本院卷第二宗九十三年八月三十一日準備
      程序筆錄），又依兩造於調解時所提出現場施工照片所示，系爭工程之施作地
      點旁確有魚塭存在，且施作現場於未經鋪設水泥前，其土地亦較一般土地為泥
      濘（見照片編號５、６、７、１０、），足徵原告所述施作現場須打拔雙排鋼
      板樁等情，堪予採信，且此部分之施作，確為系爭工程所必須；是系爭工程原
      告已施作完成部分，於定作人之被告有利益，且據被告受領完畢，雖系爭工程
      並未實際辦理估驗程序，然就原告施作已完成部分並無不能估驗計算其價值之
      事由，併參酌民法第五百十二條第二項及第五百零六條第一項、第二項規定之
      精神，即關於承攬人死亡或非因過失不能完成約定之工作時，定作人就承攬人
      已完成且為定作人有用之部分，仍有受領及給付相當報酬之義務，是於系爭工
      程如已完工，亦應得類推適用上開規定，是被告仍應計算已完成之有用部分並
      給付相當之報酬，縱或系爭承攬契約因報酬超過甚鉅而得於工作完成解除契約
      ，惟仍屬被告得否向原告主張請求減少報酬或損害賠償之問題，與被告有無支
      付報酬之義務分屬二事，是本件系爭工程於原告就鋼板樁已施作完成部分，既
      於被告有用且經被告受領，且為被告所不爭執，是被告所辯打拔鋼板樁增加施
      作部分未經核可及估驗而無給付義務，自非有據。
    (3)再查，本件原告主張其實際施作鋼板樁數量合計金額為一千八百二十四萬一千
      四百四十九元，扣除被告已同意計價之數量總計一千一百六十一萬六千五百四
      十二元部分，被告就打拔鋼板樁增加施作部分尚有六百六十二萬四千九百零七
      元未給付等語，並據原告提出工程估驗計價單三十五份、領款簽收單十九份及
      工程數量計算書一份為證，且經證人即施作打拔鋼板樁之承保商陳健肇於本院
      審理時證稱確有領取領款簽收單所載金額等語明確。是原告主張該施作完成部
      分之結算總價為一千八百二十四萬一千四百四十九元，扣除被告已實際核可之
      部分一千一百六十一萬六千五百四十二元後，就打拔鋼板樁部分尚有工程款六
      百六十二萬四千九百零七元等語，應堪採信，其請求被告給付，自屬有據。
（六）原告依系爭承攬契約請求被告給付鋼構橋增加施作部分五百五十三萬八千六百
      零四元為有理由，逾此部分之請求為無理由：兩造就系爭工程關於鋼構橋增加
      施作部分之金額為五百五十三萬八千六百零四元，均不爭執。惟原告主張上開
      金額應另加計百分之五營業稅等語。經查，本院依原告之聲請並經兩造合意，
      囑託臺灣省結構技師公會鑑定原告已完成增加施作鋼構橋部分之數量及價格，
      其結果計就鋼構橋實作但未計價部分為四百八十一萬六千一百七十七元，加計
      百分之十五管理費後，被告就鋼構橋部分應再給付之金額合計為五百五十三萬
      八千六百零四元，此有臺灣省結構技師公會九十三年六月二十八日臺省結技鑑
      字第九八五號鑑定報告書，在卷可憑。復參酌系爭承攬契約所附工程詳細價目
      表所示，百分之十五部份係包括管理費及稅捐，足徵鑑定結果所載並據以計算
      之百分之十五管理費，已包括百分之五營業稅在內，是原告就已加計百分十五
      後之金額五百五十三萬八千六百零四元，主張應再加計百分之五營業稅，並無
      足採。是原告就鋼構橋增加施作部分請求五百五十三萬八千六百零四元，即屬
      有據，逾此部分請求，尚屬無據。
（七）綜上所述，就系爭工程關於遭扣除之空污費部分之工程款二百九十九萬八千八
      百零三元、保險費增加部分之工程款二十八萬九千九百十九元、鋼板樁增加施
      作部分工程款六百六十二萬四千九百零七元，及鋼構橋增加施作部分五百五十
      三萬八千六百零四元，合計一千五百四十五萬二千二百三十三元，均屬系爭工
      程被告所應增加給付之部分。從而，原告依系爭承攬契約之法律關係，請求被
      告給付系爭工程款共計一千五百四十五萬二千二百三十三元，及自起訴狀繕本
      送達翌日即九十一年九月二十日起至清償日止，按年息百分之五計算之利息部
      分，為有理由，應予准許，逾此部分之請求，為無理由，應予駁回。
六、兩造陳明願供擔保，聲請宣告假執行或免為假執行，經核原告勝訴部分，合於法
    律規定，爰分別酌定相當之擔保金額宣告之；原告其餘假執行之聲請，因訴之駁
    回而失所依據，不予准許。
七、本件事證已臻明確，兩造其餘攻擊防禦方法及舉證，核與本件判決結果無影響，
    爰不逐一論述，附此敘明。
八、訴訟費用擔保及假執行、免為假執行宣告依據：民事訴訟法第七十九條、第三百
    九十條第二項、第三百九十二條。
中　　　華　　　民　　　國　　九十三　　年　　十二　　月　      三  　　日
                                臺灣臺中地方法院民事第四庭
~B 　　 審判長法　官　洪碧雀
~B　　　　 　 法　官　王　銘
~B　　　　　　法　官　戴博誠
右為正本係照原本作成
如對本判決上訴，須於判決送達後廿日內向本院提出上訴狀
中　　　華　　　民　　　國　　九十三　　年　　十二　　月　      三  　　日
~B　　　　法院書記官　蔡秀珍
